【裁判字號】    99,台上,1745
【裁判日期】    990325
【裁判案由】    強盜
【裁判全文】
最高法院刑事判決            九十九年度台上字第一七四五號
上  訴  人  甲○○
選任辯護人  張清富律師
上  訴  人  乙○○
選任辯護人  鄭世賢律師
上  訴  人  丙○○
選任辯護人  林士龍律師
            彭大勇律師
上  訴  人  丁○○
選任辯護人  林志雄律師
上列上訴人等因強盜案件，不服台灣高等法院台南分院中華民國
九十八年十二月十六日第二審判決（九十八年度上訴字第九二六
號，起訴案號：台灣雲林地方法院檢察署九十六年度偵字第四二
七六、四五一九號），提起上訴，本院判決如下：
    主  文
上訴駁回。
    理  由
按刑事訴訟法第三百七十七條規定：上訴於第三審法院，非以判
決違背法令為理由，不得為之。是提起第三審上訴，應以原判決
違背法令為理由，係屬法定要件，如果上訴理由書狀並未依據卷
內訴訟資料，具體指摘原判決不適用何種法則或如何適用不當，
或所指摘原判決違法情事，顯與法律規定得為第三審上訴理由之
違法情形，不相適合時，均應認其上訴為違背法律上之程式，予
以駁回。本件原審經審理結果，認為上訴人甲○○、乙○○、丙
○○（甲○○之女友）、丁○○與已判決確定之共同正犯羅瑩棟
（經原審法院另案九十七年度上訴字第九八一號判處有期徒刑八
年確定），及姓名不詳綽號「阿寶」之成年男子結夥攜帶兇器強
盜被害人劉長儒、戊○○之犯行罪證明確，因而撤銷第一審之科
刑判決，改判論甲○○、乙○○、丙○○、丁○○以犯結夥攜帶
兇器強盜罪，依序各處有期徒刑八年六月、七年十月、七年四月
、八年，並均為相關從刑之諭知。已詳敘調查、取捨證據之結果
及憑以認定犯罪事實之心證理由。並就上訴人等人否認犯行之供
詞及其所辯各節認非可採，詳加指駁。從形式上觀察，原判決並
無足以影響判決結果之違法情形存在。一、甲○○上訴意旨略以
：(一)、原判決事實記載，上訴人等人自被害人劉長儒處強取之財
物，除羅瑩棟坦承取得部分外，其餘均由甲○○、丙○○所取得
，惟員警於民國九十六年七月五日前往甲○○住處搜索，僅扣得
衛星導航器一台，且劉長儒、戊○○均未指稱上開財物如何分配
等語，原判決未詳予說明，所為認定，有判決理由不備之違法。
(二)、依證人戊○○於第一審所述，足認上訴人等人強取劉長儒財
物，係基於抵償債務之意，且戊○○對於上訴人等人如何以強制
方式取得劉長儒財物之過程，亦供述甚詳，無維護上訴人等人之
必要，原判決不採戊○○上開所供，有違證據法則。(三)、甲○○
住處扣得之掌上型電腦一台，究係劉長儒所有具衛星導航功能者
，或係甲○○經由證人陳彥鴻購得者，事涉甲○○是否透過分配
而取得該物品，原審未予勘驗，復未傳訊證人陳彥鴻以查明上情
，有調查未盡之違誤云云。二、乙○○上訴意旨略稱：(一)、乙○
○原欲向劉長儒購買毒品，且未將約定之交易地點告知丁○○，
故乙○○事前並未與丁○○達成以購買毒品名義，將劉長儒帶至
甲○○住處而予以強盜財物之犯意聯絡，原判決認定顯有違誤。
(二)、依證人戊○○、證人羅瑩棟於第一審所述，劉長儒確與丁○
○有債務糾紛，且乙○○於當場未動手搶取劉長儒之財物，事後
亦未分得任何財物或毒品，足認乙○○主觀上無共同強盜之犯意
；縱認丁○○具有強盜犯意，惟丁○○係向乙○○訛稱其與劉長
儒間有債務糾紛，而使乙○○參與本案，亦難認乙○○有共同強
盜之故意，原判決認定有誤等語。三、丙○○上訴意旨除與前述
甲○○上訴意旨(二)、(三)相同外，另略稱：(一)、卷內無積極證據足
資證明丙○○與其餘同案被告間就本件犯行如何達成犯意聯絡，
及具有如何之行為分擔；又丙○○對於劉長儒、戊○○遭以手銬
限制行動，及羅瑩棟持槍恫嚇劉長儒、丁○○毆打劉長儒等情，
均不知悉，亦無法預見；復以丙○○於本案僅參與下樓移車，事
後搭載戊○○離去等行為，非強盜罪之構成要件行為，原判決未
予詳查，遽認丙○○與其餘同案被告共犯強盜罪，有判決不載理
由之違法。(二)、羅瑩棟未與丙○○一起上樓，應不知悉丙○○上
樓時有無拿東西，自不得以羅瑩棟所述，排除戊○○親自見聞之
證述；依證人即共同正犯羅瑩棟於第一審所述，足證丁○○與劉
長儒確在處理毒品債務糾紛及解決如何以劉長儒財物抵償之事，
而羅瑩棟於第一審作證時，業經另案判刑確定，其為免受偽證罪
之處罰，上開所述可信度較高，原判決俱未說明不採羅瑩棟上開
供述之理由，有判決理由不備之違法。(三)、證人劉長儒於第一審
否認有與丁○○共同購買毒品，復稱其攜至甲○○住處之毒品僅
有一包海洛因、一包安非他命云云，與原判決事實認定羅瑩棟、
丙○○、甲○○在劉長儒身上搜得疑似毒品海洛因、安非他命各
一包，其後又分裝成五包等情，顯有歧異，原判決不察，所為採
證，有違證據法則。復參酌劉長儒、戊○○自承劉長儒身上所攜
帶者為毒品等語，劉長儒可能涉犯毒品危害防制條例之罪，原審
竟以該毒品未扣案且僅「疑似」係毒品，而未予舉發，顯有違誤
云云。四、丁○○上訴意旨除與前述甲○○上訴意旨(二)相同外，
另略稱：依證人戊○○於第一審所稱：「我包包有被他們拿走，
不過放在我看到的地方，後來有還我。」等語，足見戊○○行動
自由遭控制之際，並無財物損失，上訴人等人非以掠奪財物為主
要目的，原判決未說明不採上開有利於丁○○證述之理由，亦有
判決不載理由之違法等語。惟按：(一)、證據之取捨及犯罪事實之
認定，乃事實審法院之職權，苟其取捨，不違背經驗法則或論理
法則，不得任意指為違法；又證據之證明力如何，由事實審法院
本於確信自由判斷之，此項自由判斷之職權行使，苟係基於吾人
日常生活之經驗，而未違背客觀上應認為確實之定則，又已敘述
其何以為此判斷之理由者，亦不容漫指為違法，而據為適法之第
三審上訴理由。原判決認定上訴人等人與已判決確定共同正犯羅
瑩棟及綽號「阿寶」之男子有本件結夥攜帶兇器（不具殺傷力之
槍枝）強盜被害人劉長儒、戊○○之犯罪事實，係依憑甲○○、
丙○○、丁○○等人坦承有於九十六年三月間某日晚上，羅瑩棟
攜帶其所有扣案之該槍枝一把前往甲○○住處，在甲○○住處見
到劉長儒、戊○○二人被綽號「阿寶」之男子以手銬銬住，丁○
○並毆打劉長儒等事實不諱，及劉長儒、戊○○證述其等被害情
節，復援引證人即共同正犯羅瑩棟所供事實經過、證人即車牌號
碼6163 -NY自用小客車車主胡宏文警詢供述，及參酌高雄市政府
警察局搜索扣押筆錄、扣押物品目錄表，劉長儒出具之贓物認領
保管單、贓物照片等證據資料以為論斷，而以甲○○辯稱：案發
當日渠等雖均有在場，惟純係處理丁○○與劉長儒間之債務糾紛
，伊等主觀上並無意圖為自己不法所有之犯意；丙○○辯以：伊
僅有去移車，並無參與搜刮劉長儒車上財物之行為，實無積極證
據證明伊有何強盜之犯意聯絡及行為分擔；丁○○所辯：伊確係
與劉長儒間有債務存在，當日係在解決伊與劉長儒間之債務問題
，伊之行為非以掠奪財物為主要目的，主觀上即非有為自己不法
所有之意圖；乙○○辯稱：案發日伊並未配合設計誘使劉長儒前
往甲○○住處，而係與劉長儒早已相約碰面，且偶遇丁○○，才
得知丁○○與劉長儒間有債務糾紛，伊與甲○○、丁○○等人之
間並無犯意聯絡及行為分擔各等語，均係卸責之詞，並非可採。
且敘明：(1)劉長儒確係遭上訴人等人及共同正犯羅瑩棟、綽號「
阿寶」之男子，以強暴、脅迫之方法，而強取身上及車上之財物
（包括上開自用小客車）。(2)丁○○雖辯稱其與劉長儒間有毒品
糾紛等情，然此業據劉長儒否認，且丁○○所辯如果屬實，何以
其僅分得疑似毒品一小包；且係由甲○○主導贓物之分配，並分
得上揭自用小客車及大部分之不法所得？此與一般為他人處理債
務之情形迥然不同。足見上訴人等人強行取得劉長儒之財物，並
非在為丁○○處理債務，其等主觀上具有不法所有之意圖甚明。
丁○○此部分辯解，不足採信。至共同正犯羅瑩棟所為附和之詞
，同非可取。(3)戊○○於第一審改稱：丁○○在劉長儒被銬住期
間，二人有談論債務問題云云，然此與劉長儒之證述不符；且劉
長儒如與丁○○有債務糾紛，當可自行取出財物以供抵債，何至
遭人銬住，並持槍以強暴、脅迫之方法，任由非債務之當事人強
取其身上及車上財物之理？足證戊○○此部分迴護之詞，並非可
採。(4)上訴人等人強行取走疑似毒品之物，因未扣案致無法鑑定
是否確係毒品，爰為有利於上訴人等人之認定等情。俱依卷證說
明審認、論駁綦詳。其推理論斷衡諸經驗及論理等證據法則皆無
違背，亦無上訴意旨所指認定事實不依證據、應於審判期日調查
之證據而未予調查、判決不備理由及理由矛盾等違法情形，執此
指摘，自非上訴第三審之合法理由。(二)、意思之聯絡並不限於事
前有所謀議，即於行為當時有共同犯意之聯絡者，亦屬之，且其
表示方法，亦不以明示通謀為必要，即相互間有默示之合致，亦
無不可。原判決業已說明理由，認定劉長儒、戊○○由乙○○邀
約前往甲○○住處，在該處遭人以手銬銬住而剝奪行動自由，羅
瑩棟確持黑色槍枝一把在場，劉長儒並遭丁○○毆打，其身上、
車上財物遭上訴人等人取走，所駕駛之自用小客車亦由羅瑩棟移
至甲○○住處大樓地下室，並將車鑰匙交付甲○○等情。則原判
決依上訴人等人夥同已定讞之羅瑩棟及另一綽號「阿寶」之男子
，以強暴、脅迫之方法，強取劉長儒財物等事實，因而論斷上訴
人等人與其他正犯間互有犯意之聯絡，及行為之分擔，應同負加
重強盜罪共同正犯之罪責，於法尚無不合。核無上訴意旨所指之
違法情形。(三)、刑事訴訟法第一百六十三條規定揭櫫當事人調查
證據主導權之大原則，法院於當事人主導之證據調查完畢後，認
為事實未臻明瞭仍有待釐清時，固得斟酌具體個案之情形，裁量
是否補充介入調查。但如待證事實已臻明瞭，無再調查之必要者
，法院未為無益之調查，即不能指為有應調查之證據而不予調查
之違法。原判決認定上訴人等人確有本件加重強盜之犯行，並敘
明：甲○○所辯：警員在伊住處扣得之華碩牌掌上型電腦一台係
其向友人所購買一節，經查上開掌上型電腦一台（即被強盜之衛
星導航器其中一台），業據劉長儒於警詢時辨認並簽名捺指印無
誤，並有贓物領據及照片在卷可稽（見警卷第十一、八十一、八
十三頁），並經證人即共同正犯羅瑩棟於第一審審理證述明確（
見第一審卷第二宗第一四二頁背面、第一四三頁），甲○○辯稱
扣案之掌上型電腦係其向友人所購得等語，不足採信。本件犯罪
事實並無不明瞭之處。原審審判長於九十八年十二月二日上午審
判時，詢以：「尚有何證據請求調查？」甲○○及其原審辯護人
均答稱：「無」（見原審卷第二六一頁），且在原審辯論終結前
，亦未曾聲請為證據之調查，因待證事實已明，原審未另為其他
無益之調查，自與應於審判期日調查之證據而未予調查之違法情
形有別，不得據為第三審上訴之適法理由。(四)、所謂對於被告有
利之證據不予採納者，應說明其理由，係指該項證據倘予採納，
能予推翻原判決所確認之事實，而得據以為有利於被告之認定者
而言。如非此項有利於被告之證據，縱未於判決內說明其不足採
納之理由，因本不屬於上開範圍，自不生理由不備之違法問題。
本件原判決並未認定戊○○之財物亦被強取，是雖戊○○於第一
審稱：「我包包有被他們拿走，不過放在我看到的地方，後來有
還我。」等語，然此尚非屬對上訴人等人有利之證據，原判決未
特別加以說明，僅屬單純訴訟程序上之簡略，並非理由不備，對
判決本旨不生任何影響，自不得執為上訴第三審之理由。(五)、其
餘上訴意旨，經核亦係置原判決所為明白論斷於不顧，仍持已為
原判決指駁之陳詞再事爭辯，及對於事實審法院取捨證據與自由
判斷證據證明力之職權行使，徒以自己之說詞，任意指摘，難認
已符合首揭法定之第三審上訴要件。其等上訴均違背法律上之程
式，俱應予駁回。
據上論結，應依刑事訴訟法第三百九十五條前段，判決如主文。
中    華    民    國  九十九  年    三    月  二十五  日
                      最高法院刑事第九庭
                          審判長法官  邵  燕  玲
                                法官  李  伯  道
                                法官  孫  增  同
                                法官  李  英  勇
                                法官  施  俊  堯
本件正本證明與原本無異
                                      書  記  官
中    華    民    國  九十九  年    三    月   三十   日
                                                       s

司法院資訊處製作；財團法人民間司法改革基金會備份。
